臺灣高等法院臺中分院刑事判決　　　　 95年度上訴字第908號
上　訴　人　臺灣臺中地方法院檢察署檢察官
上　訴　人
即　被　告　戊○○
選任辯護人　洪崇欽　律師
上列上訴人等因被告傷害致死案件，不服臺灣臺中地方法院94年
度訴字第3649號中華民國95年3月8日第一審判決（起訴案號：臺
灣臺中地方法院檢察署94年度偵字第3130號），提起上訴，本院
判決如下：
    主  文
原判決撤銷。
戊○○傷害人之身體，因而致人於死，處有期徒刑參年陸月。
    事  實
一、戊○○於民國（下同）九十四年二月九日上午十一時許，在
    臺中縣神岡鄉○○村○○路四十七號其住處，與林建章、王
    建利、陳英昌、馮安昌等人（王建利、陳英昌、馮安昌等人
    涉犯傷害致人於死部分業經檢察官為不起訴處分確定在案）
    一同飲酒，嗣戊○○與林建章於酒後起口角爭執，林建章辱
    罵戊○○稱：有錢賭博、沒錢買香菸等語，戊○○回稱「走
    開，不要跟你吵」後，林建章繼而抽出褲著之皮帶將之捲起
    一團後，站立於戊○○左後側，朝戊○○之頭部敲打一下，
    戊○○驚覺後，發出「喔」一聲，見林建章再度持捲起之皮
    帶欲敲打時，戊○○於面臨此身體不法之侵害時，為排除該
    侵害並基於防衛其身體安全，竟基於普通傷害之犯意，隨即
    起身並徒手朝林建章之胸部及頸部處揮擊一下，而施以過當
    防衛之程度，林建章因站立不穩而倒地，以致其右後顳部撞
    擊地面，形成頭皮下出血傷、顱骨骨折及此區顱內出血並造
    成左前方有對衝傷，導致此區也有蜘蛛膜下腔出血等傷害。
    林建章倒地時並發出與地面撞擊之巨大聲響，且一倒不起，
    屢經在場人士多次試圖叫醒，林建章仍反於常態地叫不醒。
    此時戊○○在客觀上應可預見因其對於林建章之傷害行為防
    衛過當，已足使林建章發生死亡結果之危險，且其應注意林
    建章之右後顳部著地，可能因顱內出血致死，在法律上負有
    防止結果發生之義務，而必須對前來救護之人員據實陳述林
    建章倒地之經過，使救護人員得以正確評估並採取必要之救
    護措施，且依案發當時之客觀情狀亦無不能注意之情事，詎
    戊○○竟在臺中縣消防局神岡分隊（下稱神岡消防分隊）隊
    員周明麟、王文宏於九十四年二月九日十七時五十四分許到
    場實施救護時，僅對周明麟、王文宏稱：林建章係酒醉倒地
    等語，未告知有關其出手毆打林建章，及林建章因右後顳部
    著地撞擊地面之事，致周明麟、王文宏未能正確評估林建章
    可能因右後顳部撞擊地面致顱內出血之情形，且戊○○亦未
    表示應將林建章送醫急救，未具醫師及護理人員資格之周明
    麟、王文宏遂不知林建章顱內可能受創之情形，未採取將林
    建章送醫急救之處置。迄至九十四年二月十日上午八時三十
    五分許，戊○○發現林建章身體冰冷，始請求將林建章送至
    臺中縣梧棲鎮之童綜合醫院急救，林建章經急救後仍因傷重
    不治於九十四年二月十一日凌晨二時許，在童綜合醫院死亡
    。
二、案經林建章之配偶丁○○、林建章之子丙○○、乙○○等人
    告訴及由臺中縣警察局豐原分局報請臺灣臺中地方法院檢察
    署檢察官相驗後偵查起訴。
    理  由
一、訊據上訴人即被告（下稱被告）戊○○雖保持緘默，未答任
    何問題，惟其於原審審理時坦承於案發當日有與被害人林建
    章在其上開住處飲酒，之後被害人倒臥在地，翌日上午八時
    三十五分許將被害人送醫急救，及被害人於九十四年二月十
    一日凌晨傷重不治死亡等事實不諱，但矢口否認有傷害致人
    於死之犯行，辯稱：案發當日是被害人持皮帶毆打伊頭部，
    伊起身站立後，被害人就倒地，伊並未出手毆打或阻擋被害
    人，伊身體也沒有接觸到被害人云云。被告之選任辯護人亦
    辯稱：被告於案發當時係無端遭泥醉之被害人辱罵及以其所
    繫之皮帶毆打頭部之突然攻擊行為，被告不願與其爭執而欲
    起身離去，同時舉起左手擋下被害人攻擊之防衛動作，被害
    人係受被告舉手抵擋攻擊之反作用力而跌倒，被告所為顯係
    出於正當防衛行為；況且，神岡消防分隊隊員到達現場查看
    後，認為被害人正常毋庸送醫，如此焉能苛責僅國中肄業、
    不具醫學知識之被告得以預見被害人陷於公訴人所指之死亡
    危險狀態云云。經查：
(一)被告有普通傷害之防衛過當刑責：
　  查被告於九十四年二月九日上午十一時許，在其上開住處，
    與被害人及證人王建利、陳英昌、馮安昌等人一同飲酒，嗣
    於當日上午十一時許【詳下(三)所述】，被告與被害人於酒後
    起口角爭執，被害人以皮帶敲打原本坐在沙發上之被告，被
    告遭毆後，見被害人欲再度敲打時，隨即起身並以左手反擊
    被害人胸部至頸部位置，導致被害人往後跌倒，後腦撞擊水
    泥地面等情。業據：
  1.證人王建利於原審九十五年二月二十二日審理時具結後證稱
    ：「我於案發當日上午到案發地點拜年，當時有被告及其父
    親、馮安昌及林建章都在，被告及被害人都有喝酒，被告與
    被害人起口角，內容吵什麼不是很清楚，但被害人一直罵被
    告不工作、愛賭博等，被告反稱『走開，不要跟你吵』後，
    被害人又抽出其褲著的皮帶將之捲成一團，以皮帶有金屬的
    部分敲打被告頭部一下，有敲到被告的頭很大力，被告根本
    無法閃躲，但被告有無受傷並不清楚，只知道他有喊『喔』
    的一聲，有摸頭的動作，被害人要再敲時，被告即以左手自
    被害人胸部至頸部處向上反撥回去，被害人就向後仰倒地，
    倒地聲音很大，在場的人都聽得到，被害人向後倒後就倒在
    地上睡覺；案發當時被告雖有喝酒，但意識狀態應該清楚；
    我於九十四年二月十一日第一次製作警詢筆錄時不敢講出是
    被告反推動作導致被害人往後跌倒在地，是因為要去做筆錄
    前，被告在其家中有告知我不可如此說，因為被告講話聲音
    很大，我很害怕，所以才向警方說被害人是自行跌倒」等語
    （見原審卷第一四七頁至第一六三頁）。
  2.被告於警詢時亦供稱：「林建章．．．上完廁所出來，就一
    直罵我並用皮帶打我，我就把他擋開，他就跌倒了」、「林
　　建章右手持自己的腰帶打我，我用左手擋開並打到他的肩膀
　  致使他倒地，整個人往後仰，頭部先著地」、「他跌倒後沒
    有再打他，只有我一人打他，因為我怕被關所以不敢說實話
    」、「當時意識狀態很好，但沒有看時間」等語（見三一三
    ０號偵查卷第一四頁）。於原審九十四年二月十三日法官訊
    問時供稱：「是他（被害人）先用皮帶打我的頭，他碰到我
    手，他自己跌倒」、「一開始喝酒他身體無受傷，只是嘴裡
    一直唸一直罵人，廁所出來後罵我愛賭博沒錢買煙，他用皮
    帶打我，碰到我手後自己跌倒」等語（見九十四年度聲羈字
    第一八九號第六頁）。於檢察官九十四年二月十三日偵訊時
    供稱：「．．．林建章就上廁所，走出來後就一直罵我說我
    有錢賭博，不去買煙，他就用皮帶打我頭，我就起身，他站
    起來碰到我就倒地」、「我沒有打他頸部，他碰到我手臂就
    跌倒」、「他向後跌倒時，一腳還擱在一個箱子上，他是往
    後倒，後腦勺著地」、「（你當時有喝醉？）一點點，但是
    我還意識清楚，還知道人」、「（林建章究竟是上午還是下
    午跌倒？）下午」、「（林建章倒地時聲響如何？）聽得到
    頭部撞到地板的聲音」等語（見三一三０號偵查卷第六０頁
    至第六二頁）。於檢察官九十四年六月二十九日偵訊時供稱
    ：「．．．我就擋他一次，他就跌倒了，他是頭仰著往後倒
    」等語（見他案卷第二二頁）。準此，被告於警、偵訊時亦
    均直承案發當時確實有與被害人發生口角爭執，遭被害人辱
    罵以「有錢賭博沒錢買煙」，並以皮帶毆打，被告之手繼而
    碰觸被害人之身體無誤。被告於原審行準備程序時供稱案發
    當時其手並未毆打或阻擋被害人云云，或陳稱其身體均未碰
    到被害人云云，核與其上開所陳不符，應係事後圖卸之詞，
    並不足取。
  3.證人馮安昌雖於原審九十五年一月四日審理時證稱：並未看
    見被告與被害人發生口角爭執，也未見被害人以皮帶毆打被
    告，被告再予以反擊等語。然依照案發當時被告、被害人、
    王建利及馮安昌所坐立及爭執之位置，證人王建利之左前方
    即被告與被害人爭執之位置，反之證人馮安昌則與被害人、
    被告爭執處所約略平行，正與對向之證人王建利與陳英昌聊
    天，業據證人王建利及馮安昌於原審審理時分別具結在卷。
    顯然依其等所坐位置，因角度問題，證人馮安昌顯較王建利
    無法看出案發當時情況，且有九十四年度相字第二五六號相
    驗卷第三二頁及第三三頁所附案發現場照片顯示相關位置可
    按。而證人王建利於原審九十五年二月二十二日審理時，業
    已具結證稱：「當時被告與被害人吵架情形，在場的人都聽
    得到，不知道為何馮安昌表示沒有聽到；馮安昌與被告之父
    親是很好的朋友，被告都叫馮安昌叔叔」等語（見原審卷第
    一五五頁、第一六二頁）。依案發當時馮安昌所在位置固然
    與被告、被害人一方位置約為平行，中間且隔一個木藤椅，
    且專注於與對方之證人王建利、陳英昌聊天，而未能見得被
    告與被害人之動作，固不難想像，然其對於被告與被害人間
    確實發生口角一情則不能諉為不知，證人馮安昌顯係因其與
    被告之父親為舊識，始未能據實陳述使然，是證人馮安昌作
    證稱其未聽見被告與被害人發生口角，也未見被害人以皮帶
    毆打被告，暨未見被告出手推打被害人等情，顯係迴護被告
    之詞，自不能作為有利於被告之認定。
  4.本案應係被告與被害人於案發當時已發生口角爭執在先，業
    感不快，繼而被害人抽出皮帶毆打被告之頭部一下，被告發
    出「喔」的一聲，業已知悉其遭敲打頭部，見被害人二度欲
    舉起皮帶敲打時，有意識地自坐於沙發之位置起身站立，以
    左手朝被害人胸部至頸部位置揮擊一下。依當時被告意識狀
    態仍甚為清楚之情況下，當知悉其揮擊被害人胸部至頸部位
    置一下，係因為被害人出手毆打在先，為免自己受傷，而出
    手揮擊使然。被告對於因其出手揮擊可能導致被害人身體受
    傷，甚至倒地受傷之事實，自無法諉為不知，竟仍然有意地
    使其發生，即屬故意之傷害行為無訛。
  5.而按「對於現在不法之侵害，而出於防衛自己或他人權利之
    行為，不罰。但防衛行為過當者，得減輕或免除其刑」，為
    刑法第二十三條所明定。本案被告既係遭受被害人持皮帶朝
    人體極具重要部位之頭部敲打，經驚覺遭敲打後，發現被害
    人有再度敲打之現在不法侵害，隨即以手朝其胸部至頸部位
    置揮擊一下，顯係出於防衛自己免再繼續遭毆之處境，所得
    採取之措施，係屬防衛行為無疑。至證人王建利迭於偵查、
    原審九十四年度訴字第一四０八號九十四年九月二十七日民
    事言詞辯論庭時均僅證稱：案發當時被害人拿出皮帶毆打被
    告，被告即「以手朝被害人頸部還擊」，或「自然反應手就
    推到被害人胸前」，或「站起來用手揮打被害人」，或「站
    起來出手撥回去，打到被害人脖子處」等語，並未提及被害
    人當時有二度攻擊被告之情。然此或因詢問者內容之不同，
    抑或證人王建利未將全盤過程托出，僅提及被害人第二下之
    毆打，因其回答時之情緒及心思縝密狀況而出現不同之說詞
    ，自不若於原審九十五年二月二十二日審理時經由檢辯行交
    互詰問及原審補充訊問後之程序為嚴謹，自當以其於原審審
    理時所為證述內容較符事實，而堪予採信。惟被害人係三十
    九年五月一日出生，有相驗屍體證明書上載年籍資料可徵，
    案發時年五十五歲，被告係四十九年十二月十八日出生，有
    警偵訊及原審歷次筆錄載明其年籍資料可徵，案發時年四十
    四歲；被害人相較於被告體格為瘦弱及矮小，年紀亦年長十
    一歲，看起來較老態，平時即屬一副要死不活的樣子，但被
    告身高一百六十三公斤，體重八十公斤，從事蓋房子的板模
    工作，業據證人王建利、被告及其輔佐人於原審審理時分別
    陳述在卷（見原審卷第一五０頁、第一五七頁、第一六三頁
    筆錄）；而案發當時被害人業已飲酒甚多，步履不穩，被告
    雖有飲酒，但意識甚為清楚，被害人喝得較被告為醉等情，
    業據證人馮安昌、王建利於原審審理時證述屬實。顯然被害
    人平日即屬一瘦弱老者，經常處於無精打采、體力不佳之狀
    態，而依案發當時其復處於酒醉、步履闌珊之酒醉情況，縱
    使被告遭被害人以皮帶毆打，被害人力道應不致多強，以致
    證人王建利僅見被告有摸頭動作，卻未見其有流血或擦藥等
    動作。被告起身站立欲再制止被害人二度持皮帶出手毆打時
    ，亦只需朝被害人持皮帶之手部撥開，即足以防止其後續的
    侵害行為，且依當時被告與被害人所在位置，亦無上開不可
    能之情狀。乃被告竟然大力出手地往被害人胸部至頸部位置
    處揮擊，自可能導致被害人重心不穩而倒地，以致於證人王
    建利得以見聞被告以手回撥的動作很大，及連證人馮安昌亦
    證稱被害人倒地聲音也很大等情（見原審卷第一五四頁、第
    一五五頁、第一五八頁、第六六頁），堪認被告以手揮擊被
    害人胸部至頸部位置之行為，實屬防衛過當至明。
  6.綜上，足見被告確實在面臨被害人持皮帶二度敲打之現在不
    法侵害情況時，故意出手揮擊被害人胸部至頸部位置，施以
    防衛過當之程度，導致被害人倒地受傷，被告所為顯係該當
    刑法防衛過當之傷害罪責。
(二)被告應就其防衛過當之傷害行為導致被害人致死之加重結果負
  責任：
  1.被害人係因顱內出血、頭部外傷及跌倒等原因而死亡，其外
    傷主要是因跌倒，造成右後顳部著地，形成頭皮下出血傷、
    顱骨骨折及此區顱內出血，並造成左前方有對衝傷，導致此
    區也有蜘蛛膜下腔出血，從解剖上的發現，被害人已經醫院
    手術清除血塊，而殘餘的出血量及原本已有的出血量也不是
    很多，但腦組織依然已呈現嚴重的腫脹變化，最後終因顱內
    出血的原因而導致中樞神經衰竭而亡等情，業經臺灣臺中地
    方法院檢察署檢察官督同法醫師相驗並解剖屍體屬實，製有
    勘（相）驗筆錄、相驗屍體證明書、解剖報告書各乙份及解
    剖照片數幀在卷可徵。而所謂頭部外傷，並非指頭之外部有
    傷口或瘀傷，而係醫學上之診斷名稱，此例有顱內出血，亦
    屬頭部外傷等情，亦有童綜合醫院九十五年一月十九日（９
    ５）童醫字第００九一號函文一份附卷可徵。足見被害人確
    係因遭被告揮擊致往後跌倒後，後腦著地，造成顱內出血、
    頭部外傷而發生死亡之結果無疑。
  2.被告推打被害人在地後，被害人頭部因撞擊地面發出巨大聲
    響，在室內者任何一人均得聽聞，且被害人自倒地後從早上
    睡到下午還不醒，而案發時為上午十一時許，被害人倒地後
    ，證人王建利於同日上午十二時許返家；案發當日下午三時
    許證人王建利向洪大益提及此事，洪大益向證人王建利表示
    被害人是後腦勺倒地，要看看是否嚴重，所以證人王建利才
    於案發當日下午五、六時許又返回現場關心，但證人王建利
    到達現場時，並沒有向在場人士提及洪大益所告稱之後腦勺
    受傷是否嚴重的問題，因為在場的人應該都知道很嚴重，後
    來被告、馮安昌等人覺得不對，被告才要馮安昌打電話叫救
    護車，因為馮安昌比較會講話；等救護車人員到達時，在場
    並沒有人提起被害人是遭人推後往後倒地的情況，只知道救
    護車人員說不用送醫等節，業據證人王建利於原審九十五年
    二月二十二日審理時具結證在卷。另證人馮安昌於檢察官偵
    訊時，亦證稱：被害人於上完廁所後，伊聽到很大聲「啪」
    的一聲，好像是頭部撞到水泥地面的聲音，就看到被害人後
    腦著地躺在地上，沒有講話，但還有呼吸聲音，被害人一倒
    下，伊就去摸被害人胸部，要看被害人有沒有喘氣等語（見
    他案卷第一七頁；三一三０號偵查卷第九一頁）；於原審九
    十五年一月四日審理時更具結證稱：「在被害人倒地前，他
    與被告講話較大聲，但說話內容並不清楚；被害人倒地後，
    因為倒下的聲音很大，而且是後腦著地，基於關心我才蹲下
    查看被害人有無生命跡象，隔一段時間，我也再次蹲下查看
    ，被告才一同又蹲下查看；我發現被害人倒地後約十分鐘左
    右，我撥打電話叫一一九前來救護（此時間為本院所不採，
    詳下(三)述）；被害人一個月約有七至十五日都在被告家中喝
    酒睡覺，都睡在被告家中沙發或地上，本案被害人倒地情況
    與之前並無何不同，在本案之前只有這一次是在被告家中「
    啪」的一聲倒地，之前都在沙發上睡覺，之前也沒有看過被
    害人在被告家中「啪」的一聲後腦著地倒下後睡覺起來沒事
    的情形；被害人如在被告家中沙發上睡覺者，有時隔沒有多
    久就起來，有時睡到隔天他就自己起來，如果在地上睡覺，
    大家都會把他叫到醒後，才讓他自己爬到沙發上睡覺，但本
    次很反常，我叫他起來，他就是不起來，在場者都有看到我
    在叫他，叫了約有十分鐘，他不起來就是不起來，才會去摸
    他的頭部與脖子認為還是正常，之後有踢踢他的腳，他動也
    不動；在被害人倒地時，被告並無酒醉現象，該時之精神狀
    態亦屬正常」等語（見原審卷第六五頁至第八一頁）。被告
    於歷次警、偵訊亦不否認被害人頭部確實往後撞擊地面，並
    發出聲響，且案發當時之意識狀態仍甚為清楚一情。足見被
    害人遭被告故意之揮擊後，被害人之後腦勺往後著地，發出
    巨大聲響，被告用力之猛，可見一斑。而頭部乃人體極為重
    要之部位，經外力一擊後，復撞擊質地堅硬的水泥地面，被
    害人生命安全因而陷於顱內出血或腦震盪有致命可能之危險
    狀態，應當為任何一稍具常識之成年人所得知悉並預見，此
    由證人王建利事後聽聞洪大益建議察覺事態嚴重，二度前往
    案發現場再度關心查看，繼而叫救護車，及證人馮安昌在長
    達十分鐘時間，一再地叫被害人卻不醒，進而探看其生命跡
    象等情自明。況且，案發時被害人業已飲酒甚劇並酒醉，復
    年長被告十一歲，則被害人以皮帶毆打被告後行動步伐已然
    不穩，加諸被告以手推之力量甚鉅，而加速其往後仰倒之力
    量，因而肇致撞擊地面。被告對於因其推打被害人，可能導
    致致命之結果，客觀上應為其所得預見，自不能諉為不知。
　3.按「對於犯罪結果之發生，法律上有防止之義務，能防止而
　　不防止者，與因積極行為發生結果者同。」、「因自己行為
　　致有發生犯罪結果之危險者，負防止其發生之義務。」，刑
　　法第十五條定有明文。被告出手揮擊被害人致其倒地頭部撞
　  擊地面，對於可能發生死亡之結果已屬其可預見，已如前述
    ，在法律上自屬負有防止該死亡結果發生之義務者。然案發
    當日十七時五十四分被告於神岡消防分隊隊員周明麟、王文
    宏到場實施救護時，並未向其等表明被害人係因為受外力撞
    擊而倒地，導致後腦勺直接撞擊地面，均僅提及酒醉等情，
    已據證人周明麟、王文宏、王建利、馮建昌迭自檢察官偵訊
    及原審審理時具結證明屬實，復有臺中縣消防局緊急救護紀
    錄表一紙在卷可稽。證人王建利更證稱：當神岡消防分隊員
    前往現場救護時，係由被告一人與其等對話，伊有聽到被告
    跟救護人員說是被害人自行跌倒，當時伊並不是醫生，無法
    了解未向救護人員說被害人有撞擊後腦的嚴重性，現場人員
    沒有人告訴救護車人員說被害人是頭部著地倒在地上等語（
    見原審九十四年度訴字第一四０八號九十四年九月二十七日
    民事言詞辯論筆錄；第三一三０號偵查卷第九二頁、第一０
    二頁筆錄；原審卷第一五九頁）。證人周明麟於原審九十五
    年一月四日審理時並證稱：如於救護時，家屬或在場人有告
    知患者有後腦勺撞擊的情形，則伊等會檢查腦部有否受傷流
    血，並問明撞擊何處，檢查該撞擊點，若有流血就進行包紮
    ，如無流血則建議家屬送醫檢查，本案患者沒有明顯外傷，
    一般情形伊等都會詢問患者及家屬或在場人的意見，本案在
    場人都說患者是酒醉，不用送醫，伊等才沒有送醫等語（見
    原審卷第八０頁至第八九頁）。證人葉文彬亦於偵查中具結
    證稱：「（如果倒在地上未清醒，但有生命跡象，需不需要
    送醫？）如果在外路倒，一定會送醫，如果在家裡有酒醉情
    況，會視在場人員的要求而定」、「（如果是毆打倒地並有
    撞擊聲，你會不會做不同處理？）如果是我，我會送醫院，
    但是還是要徵求家屬意見」等語（見三一三０號偵查卷第一
    二七頁、第一二八頁），足見因為負有防止死亡結果發生義
    務之被告，並未於神岡消防分隊隊員周明麟、王文宏到達現
    場救護時，主動據實以告被害人倒地之實際原因，僅稱酒醉
    倒地。無視於被害人遭其強力之一擊倒地後，其頭部撞擊堅
    固的水泥地面而發出巨大的聲響，且在救護車人員到達現場
    前，證人王建利二度返回現場關心；證人馮安昌業已蹲在被
    害人身旁，試圖叫醒長達十分鐘之時間；且本案被害人倒地
    後一倒不起之情況確與先前被害人倒地後在場者會將其叫醒
    ，而由被害人獨自跑到沙發處睡覺等情況明顯不符，為在場
    人士均得以見聞。被告卻仍於證人周明麟、王文宏徵詢在場
    人是否送醫之意見後，僅稱其酒醉、毋庸送醫等情，顯然因
    為被告未據實告知被害人受傷之詳情，導致神岡消防分隊隊
    員周明麟、王文宏未能及時地正確判斷被害人傷勢，並給予
    應當送醫急救之正確建議。而在上開情況下，被告雖有飲酒
    然意識仍甚為清楚（被告係於本案案發後才有精神分裂異常
    之病情，見三一三０號偵查卷附第一一０頁、第一六０頁、
    第一六一頁之由童綜合醫院及財團法人臺灣省私立臺中仁愛
    之家附設靜和醫院分別出據之診斷證明書【自九十四年五月
    九日初診，於九十四年九月八日及同年月十四日分別住院】
    ），業據被告於警、偵訊時供述明確，並經輔佐人陳明屬實
    ，被告於本案案發後之警、偵訊期間尚得清楚表達案情，足
    見其於案發時之精神狀態尚屬正常。且依當時情狀，亦無不
    能防止結果發生之情事，被告卻未對證人周明麟、王文宏據
    實陳述被害人倒地經過，其負有防止被害人死亡結果之義務
    並未消滅。惟被告在未獲正確資訊之周明麟、王文宏駕駛救
    護車離去之後，僅由證人馮安昌給予棉被覆蓋後，隨即亦上
    樓睡覺，任由被害人倒地，直至九十四年二月十日上午八時
    三十五分許，被告發現被害人身體冰冷，始請求將被害人送
    至臺中縣梧棲鎮之童綜合醫院急救，到院時已呈深度昏迷，
    瞳孔放大且對光無反應，昏迷指數三分，送至加護病房治療
    ，心跳、血壓、呼吸均靠呼吸器及藥物維持，而於九十四年
    二月十一日生命徵象下降，經醫師急救無效死亡等節，有童
    綜合醫院檢送病歷、病歷摘要及護理記錄等件為證。足見被
    告未於神岡消防分隊隊員到場時據實告知被害人倒地過程及
    原因，事後亦未採取任何防止被害人死亡結果發生之行止，
    其對於被害人發生死亡之結果，自有可歸責之事由。
　4.雖然神岡消防分隊隊員周明麟、王文宏於九十四年二月九日
　　到場實施救護後，未對被害人採取送醫急救之處置，惟此係
　  在被告未主動據實告知被害人倒地之實際經過及倒地部位與
    倒地撞擊力情形下所作之評估，且消防隊所屬隊員之救護技
　　能係由醫師及護理人員授課所傳授，業據臺中縣消防局緊急
　  救護課長葉文彬在檢察官偵訊時陳明在卷，故消防隊員之救
    護智識技能，與經長期教育訓練之醫師、護理人員之救護智
　　識技能自不能相提並論，被告自不得以未具醫師及護理人員
　  資格之證人周明麟、王文宏在受蒙蔽實際受傷原因情形下，
    所為未將被害人送醫急救之處置，資以為免除其救護被害人
　　責任，或其無法注意之理由。至被告之選任辯護人於原審審
    理時復陳稱因為被害人於倒地後，尚有正常呼吸、打鼾及翻
    身等動作，故被告及在場人士均一致認為被害人也是同先前
    數次般地酒醉情況，之後會自行醒來，且被告之母即輔佐人
    也曾致電被害人家人速將被害人帶回，其等均置之不理，依
    此情況，實難苛責被告對被害人死亡有所預見暨應負加重結
    果責任云云。惟告訴人丁○○於九十四年二月十四日檢察官
    相驗時，業已陳稱：伊於九十四年二月十日上午九時許接獲
    某婦人以電話通知說伊先生（被害人）有狀況，有叫救護車
    ，但伊先生不上車，伊回說是否在你們處喝酒，該名婦人隨
    即叫伊趕快過去，伊不予理會，後來到晚上二十三時許接獲
    童綜合醫院之電話通知，伊等才趕到醫院等語（見相驗卷第
    二八頁、第二九頁）。可見被告於原審之選任辯護人陳稱被
    告輔佐人託他人撥打電話聯絡告訴人丁○○之時間為九十四
    年二月十日上午九時許，乃在被告叫救護車送醫之後（依臺
    中縣消防局緊急救護紀錄表顯示救護車於該日上午八時三十
    五分接獲通知，八時三十八分到達，八時四十分離開，八時
    四十三分到達醫院，八時五十六分離院，以上見三一三０號
    偵查卷第一二一頁），並非於九十四年二月九日案發當日；
    況且，被告之輔佐人委由他人撥打電話之內容，根本未提及
    被害人遭人揮擊往後倒地撞擊地面之情，以致於告訴人丁○
    ○直覺反應是否被害人又在該處酒醉而未予聞問；參諸被告
    事後大聲斥喝證人王建利等人不得於警詢為不利之陳述（已
    如前述）等情以觀，益見在本案被害人倒地後，被告仍試圖
    嚇稱在場見聞者要隱瞞被害人倒地之實際原因，自無可能期
    待證人周天麟、王文宏及告訴人丁○○為正確之判斷。被告
    於原審之選任辯護人質疑依被告僅國小學歷程度，自無可能
    了解其中嚴重性云云，亦無可採。
  5.綜上所述，被告既有意識地出手揮擊傷害被害人致其往後仰
    倒地，其頭部並因此率先撞擊水泥地面，依其常識，當能注
    意被害人可能發生死亡之結果，竟疏未注意，以致未及時履
　　行救護被害人，將其送醫急救之義務，而超出其預期範圍外
　  之使被害人因而傷重死亡，自當負傷害致死之加重結果責任
    。如被告於案發後隨即將被害人送醫，或於神岡消防分隊隊
　　員周明麟、王文宏到場實施救護時據實告知被害人受外力而
　  頭部往後仰躺撞擊地面之事實，讓周明麟、王文宏給予正確
    的判斷及建議，則被害人或可因為緊急送醫而免生死亡結果
    之發生，然在法律上負有防止義務之被告，竟不此之為，以
    致被害人發生死亡之不幸結果，益徵被告之上開傷害行為與
    被害人之死亡結果間，顯然具有相當因果關係至明，被告自
    難辭其傷害致人於死之罪責。足證被告上開所辯顯係飾卸之
    詞，不足採信，是罪證明確，其犯行堪以認定。
(三)又查，被告及證人王建利、馮安昌對於被害人遭揮擊而倒地時
  間雖陳述不一。惟證人王建利係見證被害人持皮帶敲打被告頭
  部，暨被告出手揮擊之人，其迭自偵查、原審審理及另案民事
  庭行言詞辯論時，均證稱：上開發生時間係在案發當日上午十
  一時許等語。雖證人馮安昌於原審審理時證稱：被害人係於案
  發當日下午三、四時許倒地等語，然證人馮安昌與被告之父親
  係舊識，被告尚且稱呼為其叔叔，其等彼此來往關係甚為密切
  ，其於原審審理時均推諉稱不知道亦未聽到被告與被害人發生
  口角爭執之事，顯然有意偏頗被告，反觀證人王建利僅與被告
  及被害人為普通朋友關係，來往自不若證人馮安昌與被告一家
  人密切，是證人王建利所述內容自屬較客觀公正，而堪予採信
  ，故本院以證人王建利所述之案發上午十一時許認定本案之案
  發時間，附此敘明。
二、按當事人或辯護人於法院調查證據時，知被告以外之人於審
    判外之陳述不得為證據之情形，而未於言詞辯論終結前聲明
    異議者，視為同意作為證據，刑事訴訟法第一百五十九條之
    五第二項定有明文。查本件被告及其選任辯護人對於證人證
    人王建利、周明霖、王文宏、葉文彬、馮安昌、丁○○等人
    上開於偵查、原審等審判外之陳述，表示沒有意見（見本院
    卷第一六一頁），並未於言詞辯論終結前聲明異議，依刑事
    訴訟法第一百五十九條之五第二項之規定，視為同意作為證
    據。且本院審酌該證人言詞陳述作成時並非在非自由意志之
    情況下所為之陳述，認該言詞陳述適當，依同條第一項之規
    定，自得為證據。至被告之選任辯護人雖表示證人於警詢之
    陳述，為傳聞證據，並無證據能力云云，但本院並未將證人
    於警詢之陳述，採為論罪之基礎，故無證人之警詢筆錄有無
    證據能力之問題，併此說明。
三、核被告所為，係犯刑法第二百七十七條第二項前段之傷害致
    人於死罪。又被告之上開犯行，係面臨被害人現在不法之侵
    害，而出於防衛自己權利意思所為之過當防衛行為，已如前
    述，並依刑法第二十三條但書之規定減輕其刑。原審予以論
    罪科刑，固非無見，惟查（一）刑法第二百七十七條第二項
    前段之傷害致人於死罪係屬無期徒刑或七年以上有期徒刑之
    罪，縱依同法第二十三條但書之規定予以減輕其刑，最輕亦
    應處有期徒刑三年六月，始為適法，原判決僅予量處被告有
    期徒刑三年，顯低於最輕刑，自有違誤。（二）被告以外之
    人於審判外之言詞或書面陳述，除法律有規定者外，不得作
    為證據，刑事訴訟法第一百五十九條第一項定有明文。原判
    決以證人王建利、周明霖、王文宏、葉文彬、馮安昌、丁○
    ○等人上開偵查時之證詞作為論罪之基礎，而對該證人上開
    審判外之陳述，何以具有證據能力？未為必要之說明，亦有
    可議。被告上訴意旨否認犯罪，及檢察官上訴意旨指摘被告
    之行為並不符合正當防衛之要件云云，雖均無理由（被告之
    行為符合正當防衛之要件，已如前述），惟原判決既有上述
    可議之處，應由本院將原判決予以撤銷改判。爰審酌被告與
    被害人係遠親關係，案發當日雙方均有飲酒，僅因細故即起
    口角爭執，被害人先出手以皮帶敲打被告頭部在先，惹怒被
    告，被告方以手反擊，並導致被害人頭部著地而發生死亡之
    結果，原非雙方所樂見，及被告於警詢、偵查初始尚能坦承
    部分犯行，嗣則全盤否認，尚無悔意，且犯後迄今尚未與被
    害人之家屬達成和解，量刑本不宜從輕，惟考量其於案發後
    有憂鬱之情緒（詳如後述）等一切情狀，從輕量處被告如主
    文第二項所示之刑，以示懲儆。
四、又被告之選任辯護人於本院審理時雖以被告罹患精神分裂症
    為由，請求停止審判云云。但經本院將被告送請行政院國軍
    退除役官兵輔導委員會台中榮民總醫院鑑定結果，認依被告
    之精神狀況檢查和心理測驗檢查，雖有憂鬱之情緒，但並無
    達心神喪失之程度，有該院出具之精神鑑定報告書一份附卷
    可憑（見本院卷第一四五頁至第一四九頁）。被告既未達心
    神喪失之程度，本院自無從依刑事訴訟法第二百九十四條第
    一項之規定予以裁定停止審判，附此說明。
五、據上論結，應依刑事訴訟法第三百六十九條第一項前段、第
    三百六十四條、第二百九十九條第一項前段、刑法第二百七
    十七條第二項前段、第二十三條但書，判決如主文。
本案經檢察官甲○○到庭執行職務。
中　　華　　民　　國　　96　　年 　　2　　月　　16　　日
            刑事第八庭  審判長法  官  羅  得  村
                              法  官  陳  宏  卿
                              法  官  劉  榮  服
上列正本證明與原本無異。
如不服本判決應於收受送達後十日內向本院提出上訴書狀，其未
敘述上訴之理由者並得於提起上訴後十日內向本院補提理由書（
均須按他造當事人之人數附繕本）。
                              書記官  周  巧  屏
中　　華　　民　　國　　96　　年 　　2　　月　　16　　日
附錄論罪科刑法條
刑法第二百七十七條：
傷害人之身體或健康者，處三年以下有期徒刑、拘役或一千元以
下罰金。
犯前項之罪因而致人於死者，處無期徒刑或七年以上有期徒刑；
致重傷者，處三年以上十年以下有期徒刑。
